臺灣臺中地方法院民事判決　96年度訴字第2609號
原　　　告　丁○○
訴訟代理人　張仕賢　　律師
被　　　告　甲○○
訴訟代理人　乙○○
當事人間返還溢收款事件，本院於96年12月10日言詞辯論終結，
判決如下：
    主    文
被告應給付原告新臺幣陸拾參萬壹仟玖佰肆拾元及自民國九十三
年四月十七日起至清償日止按年息百分之五計算之利息。
訴訟費用新台幣陸仟玖佰肆拾元由被告負擔。
本判決於原告以新臺幣貳拾壹萬元供擔保後，得假執行；但被告
如以新臺幣陸拾參萬壹仟玖佰肆拾元為原告預供擔保，得免假執
行。
    事實及理由
一、原告方面：
  (一)原告為設立於台中市○區○○路41號之信和藥局之負責人，
    緣信和藥局原由原告之父丙○○經營，並與訴外人福祿壽三
    仙製藥廠有限公司（以下簡稱福祿壽三仙公司）有多年藥品
    生意往來。福祿壽三仙公司登記負責人為李生傳，但實際業
    務係由擔任董事兼總經理乙○○負責，被告為福祿壽三仙公
    司之業務員，訴外人楊文益為該公司副理，被告及訴外人楊
    文益乃是依賴向藥局推銷藥品而向福祿壽三仙公司抽取藥品
    推銷之傭金或獎金。民國（下同）92年8月29日原告與久安
    西藥房、忠信藥局、祥安西藥房、宏成大藥房等5家藥局，
    聯合委請律師寄發92年8月29日律師函予福祿壽三仙公司，
    其中原告即信和藥局要求福祿壽三仙公司應返還新台幣（下
    同）1,012,320元之預收款，並於同年9月25日共同對福祿壽
    三仙公司起訴請求返還藥品預收款之民事訴訟，經鈞院以92
    年度訴字第2673號審理在案，該民事訴訟中，原告即信和藥
    局乃請求福祿壽三仙公司返還預收款668,540元。福祿壽三
    仙公司於該民事訴訟96年10月16日所遞答辯狀中自認原告即
    信和藥局尚有可出貨金額668,540元，同日下午福祿壽三仙
    公司之總經理乙○○及被告至信和藥局，與原告之父丙○○
    協商上開民事訴訟事件之處理方式，當時乙○○及被告提出
    以電腦事先繕打列印完成之「同意書」文件2張（原告起訴
    狀所附原證7、8之同意書），內容記載「本人甲○○同意為
    信和藥局丁○○寄存於公司之貨品幫忙轉售同業，信和藥局
    同意撤回台灣台中地方法院九十二年度訴字第二六七三號之
    訴訟。恐口無憑，立據為證。」，然因該同意書之內容根本
    不具有明顯拘束力，故丙○○乃拒絕此2張同意書之條件。
    嗣經丙○○與乙○○及被告繼續協商後，並經會算，乃由丙○○以筆草擬「同意書」文件1張（即原告起訴狀所附原證9
    之同意書，以下簡稱系爭同意書），內容為「查本公司福祿
    壽三仙製藥廠有限公司同意業務代表甲○○、楊文益於六個
    月分期攤還台中信和藥局丁○○之溢收款共計新台幣柒拾參
    萬壹仟玖佰肆拾元整，若有違約願負連帶保證責任。」，並
    由乙○○及被告親自簽名並書立身分證字號，並留下一欄位
    供給楊文益簽名負責，丙○○則簽名作為見證人。丙○○並
    在同日將系爭同意書傳真予上開民事事件委任之訴訟代理人
    律師，表示福祿壽三仙公司及被告已同意處理預收款，指示
    訴訟代理人於同日具狀撤回訴訟。撤回訴訟後某日，被告至
    信和藥局向丙○○表示可以出貨，被告會幫忙轉售同業，希
    望取得系爭同意書原本交予訴外人楊文益簽名，丙○○乃將
    系爭同意書原本交予被告，並影印系爭同意書留存為證，惟
    嗣於信和藥局向福祿壽公司提貨約100,000元之藥品後，被
    告卻表示找不到願意購買之同業，致該100,000元藥品仍賣
    不出去，被告及福祿壽三仙公司亦未依約於92年10月17日起
    至93年4月16日止之6個月期間內清償上開溢收款，故依系爭
    同意書所載金額扣除原告已向福祿壽三仙公司出貨藥品10萬
    元後，被告尚積欠原告631, 940元。被告既未依約定期限屆
    滿前返還原告上述溢收款，應自93年4月17日起負債務不履
    行遲延責任，為此提起本件訴訟，並聲明求為判決除擔保金
    額外如主文所示。
  (二)對被告抗辯之陳述：
  1.被告辯稱系爭同意書係丙○○與被告之通謀虛偽意思表示，
    且提出丙○○於92年10月16日書立之放棄同意書內容之聲明
    書（以下簡稱系爭聲明書）為證，惟系爭聲明書係丙○○出
    具交付予乙○○，而非交予被告，且聲明書所稱「放棄中華
    民國九十二年十月十六日所訂立之同意書內容無訛」等語，
    乃指92年10月16日上午，福祿壽三仙公司副理楊文益到信和
    藥局找丙○○，並提出以電腦繕打列印完成之同意書2張，
    該同意書內容略為「福祿壽三仙公司同意信和藥局於3年內
    ，得於藥品預收款額度內，以藥品訂價之6折向福祿壽三仙
    公司指定特定藥品出貨，並得於3年內換貨」（詳細內容丙○○已無法記得），丙○○於該日上午確有同意楊文益所提
    同意書之內容並簽名，1張由楊文益攜回福祿壽三仙公司，
    另1張由丙○○留存，當時楊文益並未要求原告必須撤回返
    還不當得利之民事訴訟，因此同日下午，乙○○及被告乃又
    至信和藥局與丙○○進行第2度協商，並要求原告立即撤回
    起訴，當時才拿出原證7、8之同意書，並提議變更當日上午
    丙○○與楊文益簽之同意書，經討價還價並會算藥品預收款
    金額後，丙○○才再以筆草擬系爭同意書，交由乙○○及被
    告簽名。因當日上午丙○○已簽1份同意書予楊文益，然既
    經乙○○、被告及丙○○再下午又重新達成協議，所以乙○○及被告要求丙○○必須出具1份聲明書，聲明放棄92年10
    月16日「上午」所簽之同意書，丙○○才會在92年10月16日
    下午簽系爭聲明書並與當日上午所簽同意書一併交予乙○○
    ，非如被告所辯係放棄系爭同意書。如丙○○所簽系爭聲明
    書係表示放棄系爭同意書之內容，何以在另件原告訴請福祿
    壽三仙公司返還溢收款之民事訴訟（本院96年度訴字第29 1
    號、台灣高等法院台中分院96年度上易字第240號）中，福
    祿壽三仙公司自始否認有系爭同意書之存在，被告於上開事
    件亦甘冒偽證罪之追訴，出庭作證否認簽立系爭同意書。且
    原告於92年間提起之返還不當得利訴訟，起訴請求之金額係
    668,540元，而系爭同意書記載之金額為731,940元，金額並
    不相符，系爭同意書上之金額顯係經過雙方共同會算才又簽
    訂。又依被告所辯簽系爭同意書之過程，係乙○○已離開，
    僅被告與楊文益在場，然系爭同意書上除有被告簽名，亦有
    乙○○簽名，並預留楊文益簽名之欄位，足見簽系爭同意書
    時楊文益根本不在場，而係乙○○在場，被告所辯簽立系爭
    同意書之過程顯係說謊。
  2.被告辯稱原告於93年至95年間仍有向福祿壽三仙公司出貨，
    並提出送貨單影本為證，此係因之前原告向福祿壽三仙公司
    購買之藥品「有效期限」即將屆滿，在歷來之交易習慣上，
    福祿壽三仙公司均同意原告辦理退換貨，被告提出之送貨單
    記載之藥品，原告確有收到，但該送貨單上記載之藥品並非
    原告新訂貨，而係丙○○在92年10月16日前已經進貨之藥品
    ，因即將屆滿有效期限而向福祿壽三仙公司辦理退換貨。此
    參酌乙○○於96年度訴字第291號亦稱：記得有幫原告寄存
    的貨都銷掉，差不多100,000元左右的貨都出掉了等語，而
    被告提出之送貨單金額遠超過100,000元，且被告於上開訴
    訟證稱其於93年初離職，然本件被告提出之送貨單，其中日
    期為93年3月25日、93年7月13日、93年11月17日及94年5月
    10日之送貨單仍記載業務編號為「甲○○」，當時被告早已
    離職，足證該送貨單並非新訂貨，而係舊藥品之退換貨。
二、被告自認簽署原告起訴狀所附原證9所示之系爭同意書，惟
    以其簽署系爭同意書係出於通謀虛偽意思表示，並無負擔返
    還該溢收款之意思，並辯稱：
  (一)本件緣起原告與忠信藥局、久安西藥房、祥安西藥房、宏成
    大藥局第5家藥房於92年8月29日委請律師發函向福祿壽三仙
    公司表示欲終止藥品經銷契約關係，並請福祿壽三仙公司於
    文到7日內返還預收之款項，經福祿壽三仙公司派員協談後
    ，祥安西藥房、宏成大藥局不再向福祿壽三仙公司主張返還
    預收款並願繼續與福祿壽三仙公司保持經銷關係，僅原告、
    忠信藥局、久安西藥房仍委由律師對福祿壽三仙公司提起鈞
    院92年度訴字第2673號不當得利訴訟，原告起訴請求之金額
    為668,540元，福祿壽三仙公司接獲起訴書繕本後，即由乙○○、被告及楊文益與原告等藥房負責人溝通，經協調後，
    原告與忠信藥局、久安西藥房均同繼續出貨並主動無條件撤
    回起訴。忠信藥局、久安西藥房於92年10月14日通知委任律
    師撤回起訴，惟原告未撤回起訴，92年10月16日丙○○要約
    乙○○至其營業處所協商，被告遂與乙○○、楊文益3人親
    赴信和藥局與丙○○協談，經乙○○向丙○○說明後，因福
    祿壽三仙公司表示同意幫助原告將滯銷之貨品轉售同業，乙○○並指示楊文益繼續處理後離去，乙○○離去後，丙○○
    向楊文益表示願撤回起訴，但本件係其發動為保留顏面，請
    求楊文益及被告配合，由丙○○撰寫系爭同意書，並請求被
    告簽名，楊文益基於與丙○○多年商誼，乃示意被告於系爭
    同意書上簽名，被告不諳法律，恐遭設局陷害，乃請求丙○○書立之系爭聲明書，被告保留系爭聲明書原本，並約定於
    原告撤回起後，再將系爭同意書及聲明書互相返還對方。92
    年10月16日原告委任律師撤回起訴後，丙○○向楊文益告知
    乙○○答應幫忙原告之貨品轉售同業，應出具證明予丙○○
    以為憑據，故乙○○乃命員繕寫原證7、8所示之同意書2份
    交由楊文益處理，經被告及丙○○在原證7、8之同意書上簽
    名後，各執1份原本保留。因被告所簽系爭同意書仍在丙○○收執，被告乃依約定至原告處所向丙○○取回系爭同意書
    原本，並返還系爭聲明書原本予丙○○，至此本件糾紛已獲
    圓滿解決。嗣後，原告繼續向被告公司出貨，事隔3年多，
    原告卻否認原先約定，編造不實過程，提出系爭同意書影本
    向福祿壽三仙公司及被告主張應返還溢收款，自屬無據。
  (二)被告僅為福祿壽三仙公司之業務員，以領取獎金或傭金為業
    ，原告於92年間欲終止與福祿壽三仙公司間之業品經銷關係
    並要求福祿壽三仙公司返還溢收款，並非被告有何積欠原告
    債務之情形，系爭同意書卻以被告為債務人，福祿壽三仙公
    司為連帶保證人，顯與事實悖離。且系爭同意書記載之金額
    乃包括福祿壽三仙公司、康福、觀音、良心上等公司溢收原
    告之貨款會算而得，上開各公司究各應負返還多少溢收款？
    未見原告有所說明及證明，除福祿壽三仙公司外，其他公司
    之業務，被告無所知悉自不應負任何責任與義務。
  (三)原告主張於簽訂系爭同意書後，又向福祿壽三仙公司出貨約
    100,000元之藥品，然原告主張之出貨100,000元，究係何藥
    品？何時出貨？何時退貨？確切金額係多少？均無法回答，
    僅泛稱出貨100,000元，並同意抵償債務，實難令人相。再
    ，如依系爭同意書所載由被告分期返還現金731,940元，斷
    無理由再出貨品抵債之理，且原告嗣於93年、94年、95年又
    陸續向福祿壽三仙公司訂貨銷售，足見原告供述矛盾。
  (四)綜上，系爭同意書之內容皆係丙○○撰寫，且系爭同書乃被
    告因丙○○為尋下台階所作之配合，且被告恐生糾葛，亦請
    丙○○撰寫放棄系爭同意書之系爭聲明書，原告扭曲事實，
    向被告請求返款，顯無理由。並聲明求為判決駁回原告之訴
    ；如受不利判決，願供擔保免為假執行。
三、原告主張其與忠信藥局、久安西藥房，曾因與福祿壽三仙公
    司間藥品預收款之爭執，於92年9月25日對福祿壽三仙公司
    提起返還不當得利之民事訴訟，起訴請求福祿壽三仙公司返
    還預收款668,540元，經本院以92年度訴字第2673號審理，
    嗣忠信藥局、久安西藥房於92年10月14日撤回起訴，原告則
    於同年月16日撤回等情，為被告所不爭執，此部分堪信為真
    實。原告另主張其父丙○○與乙○○及被告曾於92年10月16
    日就信和藥局溢收款糾紛進行協商，並簽立系爭同意書部分
    ，被告則以前揭情詞置辯。故本件兩造爭執之點應在於被告
    是否於92年10月16日簽立系爭同意書？如是，被告是否基於
    與丙○○通謀虛偽意思表示而為簽署，原告得否依系爭同意
    書向被告請求履行給付？
四、法院之判斷：
  (一)按當事人主張之事實，經他造於準備書狀內或言詞辯論時或
    在受命法官、受託法官前自認者，無庸舉證。自認之撤銷，
    除別有規定外，以自認人能證明與事實不符或經他造同意者
    ，始得為之，民事訴訟法第279條第1項、第3項定有明文。
  1.原告主張被告於92年10月16日簽立系爭同意書之事實，業經
    被告於96年10月8日民事答辯狀中辯稱：「五…於92/10/16
    丙○○要約…乙○○至其營業處所協商，被告遂與乙○○、
    楊文益等三人親赴信和藥局與丙○○協談…由伊丙○○撰寫
    一份還款同意書（即原證9號同意書），並請求被告簽名，
    然被告僅為業務員對本件糾紛無處理權能，副理楊文益於與
    丙○○多年商誼，此舉又能儘速解決紛爭，乃示意被告一同
    於系爭同意書上簽名…」等語，於96年10月15日本院行言詞
    辯論時，被告並陳稱：「…被告確實有簽原證九影本所示同
    意書，但為通謀虛偽意思表示，兩造並無同意書所記載的意
    思表示之合致…」等語，有被告提出之96年10月日民事答辯
    狀及本院96年10月15日言詞辯論筆錄可憑，即就原告主張被
    告於92年10月16日有簽立系爭同意書乙事，業經被告於答辯
    狀及本院言詞辯論時自認屬實，應堪認定。
  2.被告嗣固於本院96年12月10日言詞辯論期日再爭執並未簽立
    系爭同意書，辯稱：「我確實有簽壹張同意書給丙○○，但
    並非原告九所示之同意書，我當初簽的同意書金額是六十六
    萬八千五佰四十元，而且該同意書楊文益也有簽名。」、「
    我答辯狀中承認有簽同意書，不是指原證九的同意書。我的
    真意是指我有簽一份同意書。」等語。惟被告於本院多次言
    詞辯論均未爭執曾簽立系爭同意書，僅以係通謀虛偽意思表
    示為辯，於本院最後一次言詞辯論期日始再為爭執，所辯前
    後不符，已難採信，且被告嗣後所為爭執，並未表明撤銷其
    前已為之自認，縱認被告之爭執係表示撤銷自認之意思，惟
    被告亦未能舉證證明其前所為之自認與事實不符，或得原告
    之同意撤銷，依前揭民事訴訟法第279條之規定，被告撤銷
    其自認，要屬無據，本院仍得依其自認之事實，作為本件兩
    造爭執事實認定之依據。
  (二)次按當事人主張有利於己之事實者，就其事實有舉證之責任
    ，民事訴訟法第277條定有明文。本件原告主張被告於92 年
    10月16日簽立系爭同意書之事實，業經被告自認在卷，已如
    前述，被告另辯稱係基於通謀虛偽意思表示而簽立系爭同意
    書，兩造並無為系爭同意書所示內容之意思表示合致云云，
    已為原告所否認，則被告就其抗辯系爭同意書為通謀虛偽意
    思表示而為之有利於己之事實，自應就通謀虛偽意思表示乙
    節負舉證責任。被告固提出系爭聲明書影本1紙為證，原告
    亦自認丙○○確有簽立系爭聲明書，細繹系爭聲明書之內容
    記載為：「查本人信和藥局代表人丙○○聲明放棄中華民國
    九十二年十月十六日所訂立之同意書內容無訛，恐口無憑特
    立此證立聲明書人：丙○○（蓋章）L102…（記載身分證字
    號）地址：台中市○○路41號中華民國九十二年十月十六日
    」等語，而丙○○與福祿壽三仙公司及被告間就本件福祿壽
    三仙公司對信和藥局之預收款爭執乙事，於92年10月16日協
    商過程中，分別簽訂至少3份同意書，即原告起訴狀所附原
    證7、8之同意書及系爭同意書（原告另主張92年10月16日上
    午與福祿壽三仙公司之副理楊文益簽立2份同意書，此部分
    被告否認之）為兩造所不爭執，且此3份文書均標示為「同
    意書」，則系爭聲明書內容所載丙○○「放棄92年10月16
    日訂立之同意書內容」，究係何指，僅憑系爭聲明書內容尚
    難遽以確定。被告復提出送貨單辯稱原告於93年至95年間仍
    有陸續向福祿壽三仙公司叫貨，足證原告之供述矛盾云云，
    惟此部分亦為原告所否認，且原告嗣後是否再向福祿壽三仙
    公司訂購藥品銷售，係原告與福祿壽三仙公司間基於藥品經
    銷契約關係或買賣關係所為之採購行為，亦無從據此即認為
    丙○○當初以信和藥局負責人身份取得被告簽立之系爭同意
    書係出於通謀虛偽之意思表示。此外，被告復未能再提出其
    他事證證明其簽立系爭同意書係出於通謀虛偽意思表示，就
    其抗辯之有利事實既不能舉證以實其說，所辯自難憑信。
五、綜上所述，被告確有簽立系爭同意書交予丙○○，且被告無
    法證明與係出於通謀虛偽意思表示而簽立系爭同意書，則原
    告依系爭同意書之約定請求被告履行返還溢付款之義務，自
    屬有據。查系爭同意書記載被告應返還之溢收款為731,94 0
    元，原告主張已向福祿壽三仙公司出貨抵償藥品100,000元
    等情，業據福祿壽三仙公司之訴訟代理人乙○○於本院另案
    審理時自認，有民事判決在卷可憑，並經本院調卷查屬實，
    又系爭同意書載明被告應於6個月分期攤還溢收款，則被告
    至遲應於93年4月16日前全數清償同意書所載金額，從而，
    原告請求被告返還631, 940元（計算式：000000－000000
    ＝631940）及自分期攤還6個月期限屆滿翌日即96年4月17日
    起至清償日止，按年息5％計算之法定遲延利息，為有理由
    ，應予准許。末按，兩造均陳明願供擔保請准宣告假執行及
    免為假執行，經核均無不合，爰分別酌定相當之擔保金額准
    許之。
六、本案判決之基礎已臻明確，兩造其餘攻擊防禦及證據方法，
    均核判決結果無影響，無庸一一再予審酌，附此敘明。
七、訴訟費用負擔及假執行之依據：民事訴訟法第78條、第390
    條第2項、第392條第2項。
中　　華　　民　　國　　96　　年　　12　　月　　24　　日
                  民事第一庭    法  官  陳文爵
正本係照原本作成。
如對本判決上訴，須於判決送達後20日內向本院提出上訴狀。
中　　華　　民　　國　　96　　年　　12　　月　　24　　日
                                書記官  劉易柔
